【裁判字號】    99,消債聲,123
【裁判日期】    991126
【裁判案由】    聲請免責
【裁判全文】
臺灣板橋地方法院民事裁定           99年度消債聲字第123號
聲  請  人
即  債務人  黃慶泰
上列當事人聲請消費者債務清理事件，本院裁定如下：
    主    文
債務人黃慶泰不免責。
    理    由
一、按法院為終止或終結清算程序之裁定確定後，除別有規定外
    ，應以裁定免除債務人之債務，消費者債務清理條例（下稱
    消債條例）第132 條定有明文。又法院裁定開始清算程序後
    ，債務人有薪資、執行業務所得或其他固定收入，而普通債
    權人之分配總額低於債務人聲請清算前二年間，可處分所得
    扣除自己及依法應受其扶養者所必要生活費用之數額者，法
    院應為不免責之裁定，但債務人證明經普通債權人全體同意
    者，不在此限，復為消債條例第133 條所明定。另債務人有
    下列各款情形之一者，法院應為不免責之裁定，但債務人證
    明經普通債權人全體同意者，不在此限：一於七年內曾依破
    產法或本條例規定受免責；二隱匿、毀損應屬清算財團之財
    產，或為其他不利於債權人之處分；三捏造債務或承認不真
    實之債務；四因浪費、賭博或其他投機行為，致財產顯然減
    少或負擔過重之債務，而生開始清算之原因；五於清算聲請
    前一年內，已有清算之原因，而隱瞞其事實，使他人與之為
    交易致生損害；六明知已有清算原因之事實，非基於本人之
    義務，而以特別利於債權人中之一人或數人為目的，提供擔
    保或消滅債務；七隱匿、毀棄、偽造或變造帳簿或其他會計
    文件之全部或一部，致其財產之狀況不真確；八故意於財產
    及收入狀況說明書為不實之記載，或有其他故意違反本條例
    所定義務之行為，亦為消債條例第134條所明定。
二、本件聲請人即債務人黃慶泰聲請消費者債務清理事件，前經
    本院於民國99年3月4日裁定開始清算程序（本院99年度消債
    清字第32號），但因債務人名下無財產，不敷清償財團費用
    、財團債務，本院民事執行處於99年6月1日以99年度司執消
    債清字第38號裁定終止清算程序確定在案。嗣經本院於99年
    10月25日發函通知全體無擔保債權人，於7 日內就本院應否
    裁定免除債務人債務陳述意見結果，除債權人美國運通銀行
    股份有限公司、台東區中小企業銀行股份有限公司、永豐銀
    行股份有限公司、台新資產管理股份有限公司、金陽信資產
    管理股份有限公司未表示意見外，其餘債權人則均具狀表示
    不同意債務人免責，渠等意見如下：
  (一)債權人台新國際商業銀行股份有限公司表示：債務人於財產
    及收入狀況說明書中自陳每月薪資收入新臺幣（下同）70,1
    36元，每月支出43,780元，而今依清算程序，各債權人並無
    受領任何清償金額，已符合普通債權人之分配總額低於債務
    人聲請清算二年間，可處分所得扣除自己及依法應受扶養者
    所必要生活費用之數額之要件。又債務人於本行代償他行債
    務後，雖持續清償，但同時亦經常性預借現金，顯未撙節支
    出，復觀其年僅50歲，尚有工作，本應盡力償債，倘予免責
    ，有違公平正義，故應裁定不免責等語。
  (二)債權人豐（台灣）商業銀行股份有限公司表示（承受香港
    商香港上海豐銀行股份有限公司資產、負債及部分營業）
    ：債務人之資金需求顯已超出必要支出，且非日常生活所必
    須，有浪費、賭博或其他投機行為等事由，故應為不免責裁
    定等語。
  (三)債權人大眾商業銀行股份有限公司：債務人於91年12月起至
    94年8 月止大量預借信金，並為非通常生活所必要之消費，
    未量入為出，反請求減免債務，將承擔風險逕行轉嫁予債權
    人，違反公平原則，況依其年齡，尚可工作，應積極面對債
    務，且本件已符合普通債權人之分配總額低於債務人聲請清
    算二年間，可處分所得扣除自己及依法應受扶養者所必要生
    活費用之數額之要件，故應為不免責裁定等語。
  (四)債權人玉山商業銀行股份有限公司：債務人之信用卡消費為
    預借現金、人壽保險保費、百貨量販、餐飲店等過渡消費，
    實無免責理由等語。
  (五)債權人臺灣新光商業銀行股份有限公司：觀債務人消費明細
    內多屬代償款項、預借現金等鉅額非民生必須消費，恐有過
    份浪費之虞，且此段期間均僅繳最低應繳款，顯見債務人明
    知其收入及還款能力有限，卻仍未節制，繼續進行不當消費
    ，故應為不免責裁定等語。
  (六)債權人渣打國際商業銀行股份有限公司：債務人尚具勞動能
    力，假一時無法還款之情狀，欲借清算程序盡數免除其繳款
    義務，對多數消費者不公，故應為不免責裁定等語。
  (七)債權人萬榮行銷股份有限公司：債務人自90年3月起至95年1
    月止多次大額預借現金，雖曾還款又大額提領，明知斯時本
    身收支已無法平衡，卻仍恣意提領現金花用而未依約還款，
    實應為不免責裁定等語。
  (八)債權人國泰世華商業銀行股份有限公司：債務人之消費項目
    為大量且密集性預借現金，甚至最高一次提領9 萬元，已超
    出每月薪資收入。另依其存摺明細資料顯示，債務人有從事
    股票交割買賣，顯有浪費、賭博或其他投機行為，故應為不
    免責裁定等語。
  (九)債權人中國信託商業銀行股份有限公司：債務人以信用卡密
    集預借現金，並為精緻高價餐飲、電話、甦活家族等消費，
    其性質與數額應非屬一般日常生活所必須，且於經濟情況已
    有困難之時，持續借款及奢侈性消費惡化負債，逾越可支配
    所得，並將高風險轉嫁予債權人承擔，不符公平原則。況債
    務人距法定退休年齡仍有15年，仍具工作能力，當竭力清償
    債務。又本件已符合普通債權人之分配總額低於債務人聲請
    清算二年間，可處分所得扣除自己及依法應受扶養者所必要
    生活費用之數額之要件，故應為不免責裁定等語。
  (十)債權人澳商澳盛銀行集團股份有限公司台北分公司（承受荷
    商荷蘭銀行股份有限公司資產、負債及營業）：債務人有工
    作能力償還債務，生活上亦無發生重大變故，無不能還款之
    理由，故應為不免責裁定等語。
  (十一)債權人兆豐國際商業銀行股份有限公司：債務人於本行信用
    卡消費型態皆為預借現金，次數頻繁且金額幾乎逾萬元，可
    認債務人恣意無節制借款，況債務人每月薪資收入6 萬有餘
    ，相較一般大眾已顯優渥，續探其學歷於90年代已屬高知識
    份子，預借現金之際，顯能判斷其經濟狀況已日趨嚴重，仍
    無減少預借之次數，儉約生活，而有浪費、賭博或其他投機
    行為，故應為不免責裁定等語。
  (十二)債權人行政院勞工委員會勞工保險局：債務人符合普通債權
    人之分配總額低於債務人聲請清算二年間，可處分所得扣除
    自己及依法應受扶養者所必要生活費用之數額之要件，故應
    為不免責裁定等語。
  (十三)債權人花旗（台灣）商業銀行股份有限公司：債務人欠款內
    容多為專案分期和預借現金等非必要奢侈消費，顯係浪費導
    致其不可負擔之債務，況其仍有工作能力，當設法解決債務
    ，故應為不免責裁定等語。
三、經查：
  (一)本件債務人前於97年10月7日向本院聲請更生，98年4月23日
    經本院裁定開始更生程序（本院97年度消債更字第1684號）
    ，嗣再經本院依消債條例第61條規定，裁定自99年3月4日開
    始清算程序（本院99年度消債清字第32號），債務人名下雖
    有不動產房屋一棟，惟屋齡已達25年，且為一樓鐵皮屋，價
    值甚低，又該屋為共有狀態且無土地坐落權源，變價承接性
    差，並設有最高限額抵押權於其上，縱處分之，無擔保及無
    優先權之債權人亦無受償可能性，徒增程序費用。又債務人
    配偶林婉錫名下雖有不動產，惟屬婚前取得財產，非夫妻剩
    餘財產差額分配請求權之標的，乃經本院民事執行處以債務
    人名下無財產，不敷清償財團費用、財團債務為由，於99年
    6 月1 日以99年度司執消債清字第38號裁定終止清算程序在
    案，而各債權人於清算程序中均未受償等情，業經本院依職
    權調閱本院99年度司執消債清字第38號清算事件執行卷宗查
    明屬實。
  (二)惟依債務人於更生程序中所提出之更生方案，其每月有固定
    薪資收入532,000 元，而債務人聲請清算前2 年內之個人必
    要生活費用，以內政部公布之臺灣省96、97、98每人每月最
    低必要生活費用9,509 元、9,829 元、10,792元為計算，債
    務人聲請清算前2 年內之個人必要生活費用為234,622 元（
    計算式：9,509 ×10+9,829×12+10,792 ×2=234,622 元）
    ，縱再加上其自陳每月支出父母親之扶養費，合計48,000元
    （計算式：2,000 ×12×2 ＝48,000），此有債務人所提更
    生事件財產及收入狀況報告書附於本院98年度司執消債更字
    第285 號卷可稽，則債務人聲請清算前2 年內收入計有1,27
    6, 800元（計算式：53,200元×12×2 ＝1,276,800 元），
    扣除必要支出及依法受債務人扶養者所必要之生活費用後，
    尚餘994,178 元（計算式：1,276,800-234,622-48,000＝99
    4,178 元），而本件普通債權人於債務人清算後，並未分配
    到任何款項，已如前述。從而，本件普通債權人之分配總額
    ，已低於債務人聲請清算前2 年間可處分所得扣除自己所必
    要生活費用之數額，已有消債條例第133 條規定應不免責之
    情事。
  (三)再者，依債權人所提出債務人於上開各債權銀行信用卡刷卡
    消費紀錄及交易明細，顯示債務人之消費大多屬於非日常生
    活必要支出，如在精緻高價餐飲、百貨量販、3C產品等多處
    刷卡。其中債務人向本院聲請更生前，於90年6 月23日及6
    月30日分別在上豪餐飲店刷卡消費各1,664 元、同年11月29
    日在傑昇電話百貨刷卡消費4,200 元、同年12月23日在上閤
    屋餐廳有限公司刷卡消費2,533 元，同年12月29日在上豪餐
    飲店刷卡消費1,048 元；91年1 月在甦活家族湯城店刷卡消
    費17 ,600 元、同年2 月在上豪餐飲店刷卡消費2,100 元；
    93年1 月18日在旭曜電通刷卡消費36,900元；94年2 月9 日
    在燦坤實業股份有限公司刷卡消費28,900元、同年2 月12日
    至7 月3 日密集在尚好歐式餐廳分別刷卡消費1,000 元至1,
    340 元不等多達16次。
  (四)另依前開債權人之陳報及所提資料，債務人向台新國際商業
    銀行股份有限公司分別於94年2 月15日、9 月19日預借現金
    各5,000 元；向匯豐（台灣）商業銀行股份有限公司於94年
    1 月7 日預借現金75,000元；向大眾商業銀行股份有限公司
    於91年1 月預借現金8,000 元、同年3 月預借現金33,900元
    、同年6 月預借現金5,000 元、同年8 月預借現金3,000 元
    、同年9 月預借現金3,000 元、同年11月預借現金3,000 元
    ，92年1 月、2 月、5 月、8 月至11月分別預借現金50,000
    元、5,000 元、45,000元、38,000元、105,000 元、13,000
    元、5,000 元，93年2 月、3 月、5 月至9 月分別預借現金
    3,000 元至40,000元不等，94年2 月、4 月至6 月、8 月分
    別預借現金10,000元、5,000 元、5,000 元、5,000 元、6,
    000 元；向玉山商業銀行股份有限公司於93年1 月至3 月、
    5 月至10月分別預借現金3,000 元至20,000元不等、94年2
    月、4 月、6 月、7 月、9 月分別預借現金5,000 元至10,0
    00元不等；向臺灣新光商業銀行股份有限公司申請代償及48
    期通信預借現金；向萬榮行銷股份有限公司於90年3 月預借
    現金20,000元、同年4 月至6 月預借現金136,000 元、91年
    8 月至11月大量預借現金265,000 元、92年3 月至12月間預
    借現金達386,000 元、93年1 月至12月預借現金高達1,039,
    000 元、94年1 月至11月預借現金達824,000 元、95年1 月
    預借現金196,000 元。
  (五)復向國泰世華商業銀行股份有限公司於90年7 月3 日預借現
    金16,000元、93年10月18日預借現金90,000元、同年12月預
    借現金計60,000元，94年1 月預借現金計60,000元、同年3
    月3 日預借現金8,000 元、同年9 月預借現金15,000元，並
    於94年至95年間從事股票交割買賣；向中國信託商業銀行股
    份有限公司於90年7 月18日預借現金52,000元、同年9 月19
    日至20日預借現金25,000元，94年2 月6 日預借現金5,000
    元、同年5 月14日預借現金10,000元、同年7 月8 日預借現
    金5,000 元；向兆豐國際商業銀行股份有限公司於91年9 月
    預借現金達70,000元、同年10月預借現金20,000元、同年11
    月預借現金16,000元、同年12月21日預借現金3,000 元，92
    年1 月6 日預借現金10,000元、同年2 月13日預借現金5,00
    0 元、同年4 月預借現金50,000元、同年6 月預借現金50,0
    00元，93年7 月26日預借現金25,000元、同年8 月預借現金
    25,000元，94年4 月預借現金20,000元、同年6 月預借現金
    5,000 元；向花旗（台灣）商業銀行股份有限公司除辦理專
    案分期借款外，自93年6 月起至94年4 月止更密集預借現金
    3,000 元至20,000元不等，以上均明顯逾越一般人日常生活
    必要之支出金額。
  (六)本院審酌上情，且各債權銀行皆認債務人上開大筆刷卡消費
    ，均非日常生活必要支出，而有奢靡消費之情事，及高度道
    德風險之虞，顯非無據，又聲請人迄今並未就提領現金用途
    ，舉證以實其說，堪認債務人應有「因浪費、賭博或其他投
    機行為，致財產顯然減少或負擔過重之債務，而生開始清算
    之原因」情事存在。
四、綜上所述，本件債務人有消費者債務清理條例第133 條、第
    134條第4款所規定之不應免責之情形存在，爰裁定如主文。
中    華    民    國    99    年    11    月    26    日
                  民事第二庭    法  官  吳振富
以上正本證明與原本無異。
如不服本裁定，應於裁定送達後10日內，以書狀向本院提出抗告
，並繳納抗告費新臺幣1千元。
中    華    民    國    99    年    11    月    26    日
                                書記官  江文彬

司法院資訊處製作；財團法人民間司法改革基金會備份。
